【裁判字號】    99,台上,3985
【裁判日期】    990624
【裁判案由】    殺人
【裁判全文】
最高法院刑事判決            九十九年度台上字第三九八五號
上  訴  人  甲○○
上列上訴人因殺人案件，不服台灣高等法院中華民國九十九年四
月十三日第二審更審判決（九十七年度上重更(一)字第四二號，起
訴案號：台灣基隆地方法院檢察署九十四年度偵字第七八七、三
０六一號），提起上訴，本院判決如下：
    主  文
原判決撤銷，發回台灣高等法院。
    理  由
本件原判決撤銷第一審科刑之判決，經比較刑法之新舊規定後，
改判依想像競合犯，從一重仍論處上訴人甲○○殺人罪刑（處無
期徒刑）。固非無見。
惟查：(一)依原判決認定之事實，上訴人係因不滿女友簡婕敏要求
分手及簡女之父母簡金城、蘇寶玉反對渠等交往，乃萌生放火燒
燬現供人使用住宅及殺人之犯意，先於民國九十四年一月二日凌
晨零時三十二分前之某時，前往基隆市○○路一００巷一九四號
一樓簡婕敏與其父母之住處附近察看，確定該屋內人員均已就寢
，再騎機車前往同市○○○路三四六號「速邁樂加油站」以容量
630cc 之蘋果西打空寶特瓶購買汽油一瓶。渠明知該基隆市○○
路一００巷一九四號一樓至四樓當時均屬現供人居住使用之住宅
，潑灑汽油放火燃燒，足以燒燬該住宅及使住宅內之住戶因逃生
不及，受火燒灼傷或吸入熱煙氣引起呼吸衰竭死亡，竟仍基於放
火燒燬現供人使用之住宅及殺人之犯意，仍於翌（二）日凌晨一
時四十六分許，將其上開以寶特瓶購買之汽油，潑灑在該址一樓
鐵門下緣與鐵門外塑膠水管角落處，並以不明物品點火引燃，隨
即逃離現場。致火勢一方面由外往內延燒，一方面又往戶外延燒
，幸經消防隊員據報速往撲滅火勢，該住宅及二、三、四樓始未
遭火焚燬而未遂。然已造成當時在一樓屋內睡覺之簡金城、蘇寶
玉及許竫敏三人遭火勢阻擋無法逃生，因吸入過量濃煙而死亡等
情。理由內並說明上訴人為心智健全之成年人，對在公寓住宅大
門潑灑汽油點火引燃，足以燒燬該住宅，應為其所能認識，猶決
意為之，自屬「明知」並有意使其發生，足見渠應有放火燒燬該
現供人使用住宅之「直接故意」。另渠僅因簡婕敏父母反對簡女
與其交往及遭簡女掛電話，即心存報復，前往簡金城等人住處縱
火，且渠放火時間為凌晨，此為一般人就寢熟睡之時，因認上訴
人對於以汽油放火後，該屋內熟睡之人將因不及逃生，而遭焚斃
，或因吸入過量熱氣濃煙窒息死亡等情，當有認識，詎仍執意為
之，足認上訴人亦具有殺人之犯罪故意。然該基隆市○○路一０
０巷一九四號一樓於案發當時係簡婕敏與其父母之住處，固為上
訴人所認知，乃同址二至四樓於當時是否確為「現供人使用之住
宅」，而為上訴人所「明知」，則未見原判決理由對此加以說明
，乃對上訴人該部分放火行為，認亦成立刑法第一百七十三條第
三項、第一項之放火未遂罪，已嫌理由不備。又該址二至四樓於
案發當時，倘亦屬現供人使用住宅，於其時深夜凌晨，屋內之人
已經熟睡，似與當時住在該址一樓正熟睡之簡金城、蘇寶玉與許
竫敏同，亦不無因之有遭火焚斃，或吸入濃煙窒息死亡可能。則
上訴人於案發之時，主觀上對此是否亦有認識及預見？如是，縱
其放火結果幸未致生傷亡情形，然既屬上訴人以一放火行為同時
所為，自為起訴效力所及，而不能棄置不論。原判決對此未予論
敘、說明，不無已受請求事項未予判決之違法。(二)原判決事實認
定，案發當時上訴人係將所購買之寶特瓶裝汽油潑灑在上址簡婕
敏住處一樓鐵門下緣與鐵門外塑膠水管角落處，再點火引燃等情
。依此，衡情該起火點於第一時間應有火光或濃煙產生。然據證
人即住在該起火點隔壁之同巷一九六號之郭志偉於偵查中結稱伊
發現火災時，火係由該屋內往外竄，另證人即住在起火點隔壁之
同巷一九二號之黃清華於警詢及偵查中亦證稱伊發現火災時，祇
見該屋內有冒煙出來，外面還沒有火燒起來，停在該屋外之機車
沒有著火，後來看見火從裡面燒出來等語。而基隆市警察局第四
分局現場勘查報告，其「分析研判及建議欄」第四點復認經消防
局鑑識人員與該局刑警隊鑑識組共同勘察，初步研判其起火點應
於大門內附近位置，火應係由內往外燒。其第七點並研判本件火
災「排除人為縱火之可能性」。（見相驗卷(一)第十八、三一、三
二頁、相驗卷(二)第一六二頁）。此項研判結論似與上開二證人之
供證相符，而與原判決執為上訴人犯罪論據之基隆市消防局火災
原因調查報告之研判結論兩歧。上訴人及其選任辯護人於原審此
次更審亦一再執上開二證人之供證為否認犯罪之有利辯解（見原
審更(一)卷第九二至九四頁、第一０五頁）。原判決對上開有利之
卷證未說明不採之理由，應有判決理由不備之違誤。(三)原判決理
由係以上訴人坦認於九十四年一月二日凌晨零時三十分有買九二
無鉛汽油，除加於機車油箱外，另有加在寶特瓶內，總共為七十
元，機車油箱應有加滿等情，核與證人即加油站員工潘倬曄於警
詢證稱二日約凌晨時，有一男子騎乘機車持寶特瓶去加油，於偵
查中結稱伊印象中係有人拿寶特瓶去加油，先加寶特瓶再加機車
的油，寶特瓶係小的600cc那種，時間約十點至十一點之間等語
，以及加油站另一員工陳嘉文於警詢所供，大致相符，乃因之執
為本件科刑判決論據之一（見原判決第十、十一頁）。然潘倬曄
於偵查中到庭結證供稱九十四年一月一日至二日，伊並未至加油
站上班，伊係於一月二日凌晨過去，一點多離開，伊係去找陳嘉
文。當天有沒有人拿寶特瓶去加油，伊不知道，因伊有一陣子在
辦公室，伊警詢說有看見，係記錯時間等語（見相驗卷(一)第六六
、六七頁）。即潘倬曄並未有如原判決理由上開所引述偵查中之
供證內容。則原判決理由所引潘倬曄上開偵查中之供證，要與卷
證並不相符，有證據上理由矛盾之違法。以上，或係上訴意旨所
指摘，或為本院得依職權調查之事項，應認原判決仍有撤銷發回
更審之原因。
據上論結，應依刑事訴訟法第三百九十七條、第四百零一條，判
決如主文。
中    華    民    國  九十九  年    六    月  二十四  日
                      最高法院刑事第十二庭
                          審判長法官  黃  一  鑫
                                法官  張  春  福
                                法官  林  勤  純
                                法官  李  錦  樑
                                法官  陳  國  文
本件正本證明與原本無異
                                      書  記  官
中    華    民    國  九十九  年    六    月   三十   日
                                                     m

司法院資訊處製作；財團法人民間司法改革基金會備份。
